【裁判字號】    91,上更(一),977
【裁判日期】    920313
【裁判案由】    偽造文書等
【裁判全文】
臺灣高等法院刑事判決                        九十一年度上更(一)字第九七七號
    上  訴  人  臺灣臺北地方法院檢察署檢察官
    被      告  丁○○
    選任辯護人  黃炳飛律師
右上訴人因被告偽造文書等案件，不服臺灣臺北地方法院八十八年度訴字第一五九０
號，中華民國八十九年四月二十七日第一審判決（起訴案號：臺灣臺北地方法院檢察
署八十八年度偵緝字第五九四號），提起上訴，判決後經最高法院撤銷發回更審，本
院判決如左：
    主  文
上訴駁回。
    理  由
一、檢察官公訴意旨略以：被告丁○○與周蓬益（已死亡）為圖詐領保險金，共同基
    於意圖為自己不法所有及偽造文書之概括犯意，共組偽造集團，先於民國八十六
    年六月六日持來源不明之張武隆
    身號碼2c3hc56fovh665677 號汽車之出廠證及進口與貨物稅完稅證明書，偽造張
    武隆名義之申請書，持向台北市監理處領得ＣＲ－九九九六號牌照，足以生損害
    於張武隆及監理機關對車籍管理之正確性，嗣於八十六年七月十九日又在台中監
    理所辦理過戶予丁○○，丁○○旋即以其名義於同年九月二十六日向華南產物保
    險股份有限公司（以下稱華南公司）投保保險金額新台幣（以下同）一百二十七
    萬八千元之竊盜險及車體損失險後，於同年十二月六日向台北縣警察局土城分局
    謊報車輛失竊，十二月九日向華南公司辦理保險理賠，經華南公司人員發覺有異
    ，向台北市監理處查證後，進而得知上情，因認被告涉有行使偽造公文書及行使
    偽造私文書、詐欺取財未遂等罪嫌云云。
二、按犯罪事實應依證據認定之，無證據不得推定其犯罪事實；不能證明被告犯罪者
    ，應諭知無罪之判決。刑事訴訟法第一百五十四條、第三百零一條第一項分別定
    有明文。又刑事訴訟上證明之資料，無論其為直接證據或間接證據，均須達於通
    常一般之人均不致於有所懷疑，而得確信其為真實之程度，始得據為有罪之認定
    ，若其關於被告是否犯罪之證明未能達此程度，而有合理性懷疑之存在，致使無
    從形成有罪之確信，根據「罪證有疑、利於被告」之證據法則，即不得遽為不利
    被告之認定（最高法院七十六年度台上字第四九八六號判例意旨參照）。
三、檢察官認被告丁○○涉有右揭犯行，無非係以右揭事實，業據證人即華南公司人
    員鄭國豐證述，並有偽造之汽車出廠證、進口與貨物稅完稅證明書附卷可憑，衡
    諸，該車在新領牌照後旋即過戶、報失竊、辦理賠，與常情有異，且八十六年、
    八十七年間克萊斯勒汽車又曾連續多次遭相同手法企圖詐取保險金（周蓬益生前
    亦有參與），認此係該偽造集團之一貫手法，而被告既出面申報失竊、出險，非
    不知情等為其主要論據。
四、被告於審判期日未到庭，其於本院調查時堅決否認有何右揭犯行，辯稱：友人周
    蓬益係作中古車之買賣，某日周蓬益駕車前往其任職之砂石廠，詢問是否有意購
    車，並告知該車因原車主無法清償欠款急於出售，因該款車型折舊快，故以六十
    五萬元出售，其向周蓬益買入時，因係第一次購車，曾試過車，車況不錯，在與
    任職砂石廠之司機朋友商量後，認為只要能辦理過戶，應無問題，乃交付五萬元
    訂金。其餘過戶手續及投保汽車保險均由周蓬益代辦，為支付車款曾向乙○○貸
    款二十萬元，其因不懂如何計算保險費，曾詢問周蓬益為何保險費為五萬元，周
    蓬益乃告知如此保險較佳，該車於數月後失竊，經友人告知如有保險可獲理賠，
    其始辦理理賠。嗣後車子為警尋獲，其即未再申請保險金。後因缺錢使用，乃以
    五十萬元將該車典當等語。
五、經查：
  (一)系爭之克萊斯勒汽車係由周蓬益於八十六年六月間某日，臨時開至被告任職之砂
    石廠向被告兜售之事實，業據證人即於砂石廠擔任司機之被告同事丙○○、甲○○於原審及本院更(一)審時到庭證述明確（見原審卷第六十九頁、第七十頁及本院
    更(一)審卷九十二年一月二十四日訊問筆錄），被告因無駕車經驗，乃詢問於砂石
    廠擔任司機之證人丙○○及甲○○後，始承諾購買該車，亦經證人丙○○證稱：
    被告當時曾向其詢問該車車價為六十幾萬元，可否購買？其告知車子可能有問題
    ，不可能如此便宜，可能係出過車禍被撞過或係贓車，被告稱監理站可以辦理過
    戶，其即告知如監理站可辦理過戶，應無問題等語，及證人甲○○證稱：有人開
    車至砂石廠，要賣車予被告，被告詢其意見，因車子新，車價又便宜，我告知被
    告可以買等語明確（見原審卷第六十九頁、第七十頁，本院更(一)審卷九十二年一
    月二十四日訊問筆錄）。而被告為支付車款，曾向友人乙○○貸款二十萬元購車
    之事，亦經證人乙○○於原審到庭證述無訛（見原審卷第七十頁反面），並有以
    周蓬益為介紹人簽名蓋指印之契約 (讓渡) 書在卷可參 (見八十八年度偵字第五
    九四號偵查卷第四頁) ，而前開契約書上周蓬益之簽名，經原審法院於八十九年
    三月十六日當庭勘驗，確與周蓬益所涉嘉義地方法院檢察署八十六年度偵字第二
    九六二號麻醉藥品管理條例案卷第十一頁、第二十一頁之簽名筆跡相同 (見原審
    卷第七十三頁反面) 。再查，周蓬益所涉偽造文書案件，經臺灣桃園地方法院檢
    察署以八十六年度偵字第一六七五０號起訴，於該案中周蓬益所涉偽造之出廠證
    明號碼（DEALER NUMBER）為一三六六四號，與本件偽造之出廠證明號碼（DEALER
    NUMBER）一三六六三號只相差一號（見八十七年偵緝字第六一二號偵查卷第二十七
    頁），亦經原審法院調閱該卷核閱無訛，是系爭車輛之出廠證明，係由周蓬益及其
    他參與犯罪之集團成員所偽造，應可認定。是由前開證人之證言及周蓬益另涉他案
    偽造文書之犯罪情節以觀，被告所辯其確係以現金六十五萬元向周蓬益購車，並由
    周蓬益辦理過戶事宜等情，應可採信。
  (二)被告係委託周蓬益辦理保險事宜，該車於購入數月後，確曾遺失之事實，亦據證
    人丙○○到庭證稱：被告平常騎機車，但曾見過被告駕駛該車，約數月後，被告
    曾告知該車失竊，當時被告很氣憤，該車確實失竊，其告訴被告該車若有保險，
    保險公司會理賠，並叫被告至保險公司辦理理賠。該車失竊後，其始得知售車者
    幫被告辦理保險，保額很高，其告知被告保額如此高可能被騙，被告稱均係售車
    者為其辦理，其並不知情，因被告生活單純，反應較慢，我擔心他受騙等語綦詳
    （見原審卷第六十九頁反面、第七十頁，本院更(一)審卷九十二年一月二十四日訊
    問筆錄），證人甲○○亦到庭證稱：確曾見被告於購車後駕駛該車，於三、四個
    月後即聽聞該車失竊事等語無訛（見原審卷第七十頁，本院更(一)審卷九十二年一
    月二十四日訊問筆錄），衡諸，證人丙○○與甲○○與被告僅係以往任職砂石廠
    之同事，現均已離職，無特殊交往，其等就被告購車及辦理保險之事，於原審及
    本院更(一)審，就重要情節所證述之情節均屬相符，若非親眼見聞，當無於事隔多
    年後，仍記憶清晰之理，是其等之證言，堪以採信。再佐以，證人乙○○就被告
    辦理保險一節亦於原審到庭證稱：被告曾向其詢問購車是否應辦理保險，其告知
    當然要辦。．．其不知被告投保之金額，如其辦理之保險金額高於購車金額是太
    笨了，被告書讀不多，平時會依照他人的意思辦事，不會有心機，亦無能力詐欺
    保險費等情（見原審卷第七十一頁），是被告購車後由他人代辦保險，該車於購
    入數月後，確曾遺失之事，亦可認定。至於被告於出險通知上稱該車係因找朋友
    談事時失竊，但於偵查中卻稱係與太太一起吃飯時失竊，似有不符，然被告於本
    院更(一)審調查時，則強調其係與太太一起吃飯時失竊該車，該次吃飯，係與朋友
    談事等語 (見本院更(一)卷九十二年一月九日訊問筆錄) ，本院衡諸被告於庭訊時
    ，反應較慢，不善言詞，經常詞不達意，與證人丙○○及乙○○前所證述之被告
    平日生活舉止狀況相符，是尚不宜以被告答辯時未完整回答，即認被告係故意言
    詞閃爍，所辯不足採信。
  (三)證人即承辦系爭汽車保險之華南公司職員李青樺於原審及上訴審亦證稱：並無印
    象係被告親自前來辦理保險，其承辦汽車保險係以行車執照之年份計算保險金額
    ，當時其認定車價為一百二十七萬八千元，係以新車一百四十萬元折舊計算，只
    要保險資料相符，車主縱以六十餘萬購車，仍可承辦保險金一百二十七萬八千元
    之保險契約。本件保險主要係車體險部分為四萬零四百二十二元，竊盜險九千三
    百七十九元，車體險係以年份及肇事記錄作為保險費計算基準。其未曾詢問投保
    人實際購車價格，只是依重製價格計算折舊價格為一百二十七萬八千元等情（見
    原審卷第七十一頁、第七十二頁，本院上訴卷八十九年八月二日訊問筆錄），由
    證人李青樺前開證詞，尚無法推認係被告親自前往辦理保險，且前往辦理保險之
    人，亦未向證人李青樺訛稱車況或車價，使華南公司陷於錯誤，而同意承保，依
    吾人之經驗法則，代辦保險之情形，甚為普遍，是依卷證資料及系爭車輛辦理保
    險之過程，並無證據顯示被告係為詐取保險金，而參與投保高額保險之行為。
  (四)按被告係於八十六年九月二十六日向華南公司投保，有汽車保險要保書影本在卷
    可參，其於同年十二月九日提出警方車輛失竊證明單向華南公司申辦保險理賠，
    有華南公司八九年四月六日華車（八九）字第四十七號函在卷可參，故被告係於
    投保後約三月始提出理賠申請。另被告於八十六年十二月六日向警方報案協尋系
    爭車輛，該車於八十七年五月十九日於臺北縣土城市○○路二十巷內始為警查獲
    ，有台北市警察局車輛尋獲受理辦案單影本在卷可憑，是系爭車輛確實失竊達五
    月之久，檢察官指被告在新領牌照後旋即過戶、謊報失竊、辦理賠，難認與事實
    全然相符，尚難以此推論被告涉有偽造文書、詐欺未遂等罪責。
  (五)卷附之汽車出廠證、進口與貨物稅完稅證明書，經財政部基隆關稅局查證，確屬
    偽造，有該局八十七年二月九日函在卷可憑，然前開車輛證明文件上，並無被告
    筆跡，自不能推認該等證件，係由被告偽造。而代為辦理系爭車輛新領牌照手續
    之證人王孟繡亦到庭表示不記得係何人交付申請資料，是亦無證據證明被告參與
    偽造文書及詐欺取財之任何環節。而共同正犯之成立，須行為人主觀上具有共同
    加功於實施犯罪之意思，亦即各行為人就犯罪之實施具有相互利用其行為之合同
    意思，或於客觀上已參與實施犯罪構成要件之行為，始足當之。本件依卷附之證
    據，難以認定被告客觀上已參與實施犯罪構成要件之行為，至於被告主觀上是否
    參與犯罪之謀議，依法須以嚴格之證據證明其參與謀議行為，然縱觀全卷，亦無
    被告確參與共犯謀議之證據，是尚難令被告負共同偽造文書、詐欺未遂之責。
  (六)按若無足可證明被告從事犯罪構成要件行為之積極證據，無論假定某一被告為犯
    人而命其自證無罪，藉以過濾特定犯罪人，或推測被告涉及某項罪名，而依其自
    辯過程搜求相關資料，藉以判斷其究竟有無構成特定犯罪，或僅以被告對其辯解
    ，無法自圓其說，即認定其確涉嫌犯罪，俱與前開「罪證有疑、利於被告」之證
    據法則，不相符合。本件被告就所購車輛給付高達五萬元之保險費，於華南公司
    以掛號郵件通知被告補件時，被告遲未續辦保險理賠事宜，於偵查中未供出周蓬
    益之年籍，以利檢察官偵查，似有可疑之處，然被告表示其因首次購車，保險事
    宜由他人代辦，不清楚保險費究為若干，因嗣後車輛尋獲，未再與保險公司聯絡
    ，亦非全屬無可採能，是前開所謂可疑之處，仍無法執為認定被告確有偽造文書
    及詐欺取財之積極證據，自不宜僅以被告無法自圓其說，而推測被告犯罪。
六、我國刑事訴訟制度業已修正為以當事人進行主義為主，職權進行主義為輔，檢察
    官立於原告之地位，其對於被告之犯罪事實，本負有積極舉證之義務，本件檢察
    官所舉證據尚未足使法院產生有罪之心證，法院為求公平正義，亦已依職權調查
    證據，依前開所述「罪證有疑、利於被告」之證據法則，自難認被告犯有偽造文
    書及詐欺未遂之罪。
七、原審認被告之犯罪尚屬不能證明，而諭知被告無罪，於法並無違誤，檢察官上訴
    認被告辯詞，無法自圓其說，惟未舉出足以證明被告有罪之積極證據，上訴為無
    理由，應予駁回。
八、被告經合法傳喚，無正當理由不到庭辯論，爰不待其陳述，逕行判決。
據上論斷，應依刑事訴訟法第三百六十八條、第三百七十一條，判決如主文。
本案經檢察官柯麗鈴到庭執行職務。
中      華      民      國      九十二      年      三      月    十三  日
                              臺灣高等法院刑事第五庭
                                  審判長法  官  曾  德  水
                                        法  官  趙  功  恆
                                        法  官  蘇  素  娥
右正本證明與原本無異。
檢察官如不服本判決應於收受送達後十日內向本院提出上訴書狀，其未述上訴之理由者
並得於提起上訴後十日內向本院補提理由書（均須按他造當事人之人數附繕本）。
                                        書記官  何  閣  梅
中      華      民      國      九十二      年      三      月    十三  日


司法院資訊處製作；財團法人民間司法改革基金會備份。
